ACORDAO-COMPLETO-2442430

ACÓRDÃO 13915/2020 ATA 43/2020 - SEGUNDA CÂMARA

VISTOS, relatados e discutidos estes autos da Tomada de Contas Especial instaurada pelo Fundo Nacional de Saúde - FNS tendo por fundamento a aplicação irregular dos recursos do Sistema Único de Saúde - SUS, no âmbito do Programa Farmácia Popular do Brasil - Aqui Tem Farmácia Popular - PFPB, no período de janeiro de 2012 a julho de 2015.    
        ACORDAM os Ministros do Tribunal de Contas da União, reunidos em Sessão da 2ª Câmara, ante as razões expostas pelo Relator, em: 
        9.1. excluir da presente relação processual a Sra. Laize Gavioli dos Santos Ferreira;  
        9.2. nos termos dos arts. 1º, inciso I, 16, inciso III, alíneas b e c, e 19, caput, da Lei 8.443/1992, julgar irregulares as contas do Sr. Bruno Gavioli Cestario e da empresa Farmasantos Comércio de Produtos Farmacêuticos Ltda., condenando-os, em solidariedade, ao pagamento das quantias abaixo discriminadas, com a fixação do prazo de 15 (quinze) dias, a contar das notificações, para comprovarem, perante o Tribunal (artigo 214, inciso III, alínea a, do Regimento Interno/TCU) , o recolhimento da dívida ao Fundo Nacional de Saúde, atualizada monetariamente e acrescida dos juros de mora, calculados a partir das datas indicadas até a do efetivo recolhimento, nos termos da legislação em vigor:  
	DATA 
	VALOR (R$) 

	12/03/2012
	9.126,20

	12/03/2012
	108,64

	12/03/2012
	228,40

	27/03/2012
	6.529,70

	27/03/2012
	29,56

	27/03/2012
	116,60

	27/04/2012
	3.075,78

	27/04/2012
	111,80

	12/06/2012
	1.584,70

	14/06/2012
	12,15

	08/10/2012
	40,90

	18/12/2012
	11,23

	18/12/2012
	88,00

	18/12/2012
	15,27

	18/12/2012
	19,17

	30/12/2012
	1.481,75

	30/12/2012
	15,27

	30/12/2012
	25,56

	19/02/2013
	55,99

	19/02/2013
	43,56

	07/03/2013
	3.040,88

	14/03/2013
	3.599,44

	14/03/2013
	76,35

	14/03/2013
	17,16

	14/03/2013
	25,56

	08/04/2013
	5.033,02

	16/04/2013
	285,85

	16/04/2013
	51,12

	31/05/2013
	1.595,75

	31/05/2013
	2.352,01

	31/05/2013
	5,09

	31/05/2013
	25,56

	04/06/2013
	4.233,67

	04/06/2013
	3.673,17

	1º/07/2013
	1.810,89

	1º/07/2013
	68,85

	02/07/2013
	2.836,52

	02/07/2013
	33,25

	26/07/2013
	1.124,64

	26/07/2013
	13,77

	29/07/2013
	5.543,79

	30/08/2013
	2682,89

	30/08/2013
	2.400,52

	1º/10/2013
	496,25

	02/10/2013
	1.241,48

	12/11/2013
	2.305,64

	12/11/2013
	1.130,67

	06/12/2013
	2.638,80

	06/12/2013
	2.611,37

	30/12/2013
	489,60

	30/12/2013
	515,52

	07/02/2014
	311,94

	28/02/2014
	517,14

	28/02/2014
	147,51

	28/02/2014
	167,51

	16/04/2014
	1.186,54

	16/04/2014
	336,33

	16/04/2014
	25,56

	16/04/2014
	25,56

	12/05/2014
	1.096,05

	12/05/2014
	82,62

	12/05/2014
	25,56

	30/05/2014
	261,63

	30/05/2014
	1.773,97

	30/05/2014
	51,12

	07/07/2014
	2.142,18

	07/07/2014
	454,41

	31/07/2014
	2.189,32

	1º/08/2014
	289,17

	1º/09/2014
	3.143,55

	09/09/2014
	509,49

	09/09/2014
	47,92

	1º/10/2014
	1.681,87

	02/10/2014
	592,11

	02/10/2014
	25,56

	03/11/2014
	550,80

	03/11/2014
	1.181,23

	28/11/2014
	977,67

	1º/12/2014
	589,53

	14/01/2015
	275,40

	14/01/2015
	681,18

	09/02/2015
	446,52

	03/03/2015
	416,28

	03/03/2015
	96,39

	03/03/2015
	22,36

	02/04/2015
	96,39

	02/04/2015
	132,36

	02/04/2015
	25,56

	05/05/2015
	243,00

	05/05/2015
	25,56

	05/05/2015
	179,01

	12/06/2015
	311,46

	15/06/2015
	234,09

	15/06/2015
	47,92

	03/07/2015
	227,52

	06/07/2015
	47,92

	06/07/2015
	41,31

	05/08/2015
	197,34

	31/08/2015
	343,20

	31/08/2015
	58,76

	31/08/2015
	4,80

        9.3. aplicar ao Sr. Bruno Gavioli Cestario e à firma Farmasantos Comércio de Produtos Farmacêuticos Ltda., de forma individual, a multa prevista nos arts. 19, caput, e 57 da Lei 8.443/1992, no valor de R$ 17.000,00 (dezessete mil reais) , fixando-lhes o prazo de 15 (quinze) dias, a contar das notificações, para que comprovem, perante este Tribunal (art. 214, inciso III, alínea a, do Regimento Interno/TCU) , o recolhimento da referida importância aos cofres do Tesouro Nacional, atualizada monetariamente desde a data do presente Acórdão até a do efetivo recolhimento, se for paga após o vencimento, na forma da legislação em vigor;
        9.4. autorizar, caso requerido, nos termos do art. 26 da Lei 8.443/1992, c/c o art. 217 do Regimento Interno/TCU, o parcelamento das dívidas em até 36 (trinta e seis) parcelas mensais e sucessivas, sobre as quais incidirão os correspondentes acréscimos legais (débito: atualização monetária e juros de mora; multa: atualização monetária) , esclarecendo aos responsáveis que a falta de pagamento de qualquer parcela importará no vencimento antecipado do saldo devedor, sem prejuízo das demais medidas legais;
        9.5. autorizar, desde logo, com base no art. 28, inciso II, da Lei 8.443/1992, a cobrança judicial das dívidas, caso não atendidas as notificações;  
        9.6. encaminhar cópia deste Acórdão à Procuradoria da República no Estado do Paraná, com fulcro no § 7° do art. 209 do Regimento Interno/TCU, para a adoção das medidas que entender cabíveis, bem como ao Fundo Nacional de Saúde, para ciência.

Tomada de Contas Especial instaurada pelo Fundo Nacional de Saúde  FNS tendo por fundamento a aplicação irregular dos recursos do Sistema Único de Saúde  SUS no âmbito do Programa Farmácia Popular do Brasil  Aqui Tem Farmácia Popular  PFPB, no período de janeiro de 2012 a julho de 2015.

Segunda Câmara

Fundo Nacional de Saúde - FNS.

3. Responsáveis: Bruno Gavioli Cestario (XXX.731.519-XX), Farmasantos Comércio de Produtos Farmacêuticos Ltda. (09.573.068/0001-34) e Laize Gavioli dos Santos Ferreira (XXX.172.959-XX).

13.1. Ministros presentes: Ana Arraes (Presidente), Augusto Nardes, Aroldo Cedraz e Raimundo Carreiro.
13.2. Ministros-Substitutos presentes: Marcos Bemquerer Costa (Relator) e André Luís de Carvalho.

MARCOS BEMQUERER

Trata-se da Tomada de Contas Especial instaurada pelo Fundo Nacional de Saúde - FNS, em desfavor da firma Farmasantos Comércio de Produtos Farmacêuticos Ltda., do Sr. Bruno Gavioli Cestario e da Sra. Laize Gavioli dos Santos, tendo por fundamento a aplicação irregular dos recursos do Sistema Único de Saúde - SUS no âmbito do Programa Farmácia Popular do Brasil - Aqui Tem Farmácia Popular - PFPB, no período de janeiro de 2012 a julho de 2015. 
2.	Transcrevo, a seguir, com os devidos ajustes de forma, a instrução da Secretaria de Controle Externo de Tomada de Contas Especial - Secex/TCE, por meio da qual o presente feito é analisado (peça 36) : 
"PROGRAMA FARMÁCIA POPULAR
O Programa Farmácia Popular do Brasil - PFPB foi criado pela Lei 10.858, de 13/4/2004, e regulamentado pelo Decreto 5.090, de 20/5/2004, com o objetivo de oferecer à população o acesso a medicamentos considerados essenciais, cumprindo, dessa forma, uma das principais diretrizes da Política Nacional de Assistência Farmacêutica.
O PFPB inicialmente funcionava por meio de parceria com governos estaduais, prefeituras municipais e instituições públicas, para o atendimento de projetos de implantação e manutenção de unidades próprias, sob responsabilidade da Fundação Oswaldo Cruz (FIOCRUZ) . 
Em 2006, por meio da Portaria n° 491, o Ministério da Saúde - MS expandiu o Programa para utilizar a rede já instalada do comércio varejista de produtos farmacêuticos, o qual recebeu o nome de 'Aqui Tem Farmácia Popular'.  
As farmácias e drogarias privadas que aderem ao programa fornecem aos cidadãos, de forma gratuita, medicamentos para o tratamento de hipertensão, diabetes e asma. Além destes, são disponibilizados, com até 90% de desconto, medicamentos para rinite, dislipidemia, doença de Parkinson, osteoporose, glaucoma, anticoncepcionais e fraldas geriátricas. Para cada venda realizada, o MS reembolsa o comerciante de acordo com tabela de referência de preços de medicamentos elaborada e disponibilizada no seu sítio eletrônico: http://portalms.saude.gov.br/acoes-e-programas/farmacia-popular/legislacao.
Em 2017, a Comissão Intergestores Tripartite (CIT) decidiu extinguir a rede própria do programa, passando o 'Aqui Tem Farmácia Popular' a ser o único meio de se obter medicamentos no âmbito do PFPB. 
A adesão ao programa pelos estabelecimentos da rede privada de comércio farmacêutico faz-se pela entrega de determinados documentos ao Ministério da Saúde, que, após verificar a sua regularidade, autoriza a dispensação de medicamentos subsidiados pelo Programa, fornecendo um login e uma senha de acesso ao sistema eletrônico de autorizações.
O cidadão que deseja adquirir medicamentos subsidiados pela União deve dirigir-se a uma farmácia ou drogaria credenciada, portando documento que contenha o número de inscrição no Cadastro Nacional de Pessoas Físicas - CPF e receita médica. 
Com a apresentação dos referidos documentos, o comerciante credenciado deve, no momento da transação, acessar o sistema eletrônico de autorização do Ministério da Saúde e inserir o nome do paciente, o seu número de CPF, o nome do medicamento prescrito, a quantidade prescrita, o CRM do médico e a data de expedição da receita. 
Após a inserção dos referidos dados no sistema informatizado, este calcula automaticamente o valor que será pago pelo Fundo Nacional da Saúde e o valor remanescente, que, se existir, deverá ser pago pelo cliente, no momento da compra. O registro das informações acima indicadas no sistema eletrônico e a geração da Autorização para Dispensação do Medicamento - ADM bastam para que, no mês seguinte, os valores das vendas de medicamentos subsidiados pela União sejam depositados na conta da empresa conveniada.
Para que seja possível verificar a veracidade e a legalidade das vendas registradas no sistema eletrônico de autorização, exigia-se inicialmente apenas o arquivamento, em ordem cronológica, do cupom vinculado assinado pelo paciente. Em razão da necessidade de melhor controle sobre as vendas, a Portaria MS nº 749/2009 e as seguintes passaram a exigir dos estabelecimentos credenciados também o armazenamento dos cupons fiscais da operação, dos cupons vinculados correspondentes assinados pelos clientes e de cópia das respectivas receitas médicas, pelo prazo de 5 (cinco) anos.
Como a exigência de armazenamento da documentação em meio físico se mostrou ineficaz no combate às fraudes, a Portaria nº 971/2012 passou a exigir, ainda, o arquivamento da documentação relativa à venda também em meio eletrônico, o que denota a atenção dispensada à prática irregular na dispensação dos medicamentos. 
Ademais, passou-se a exigir também o armazenamento, pelo prazo de [cinco] anos, das notas fiscais de aquisição dos medicamentos e/ou correlatos do Programa junto aos fornecedores, conforme se verifica no § 2º do artigo 27 da Portaria MS nº 184/2011. 
Sem a apresentação da nota fiscal de aquisição dos medicamentos que foram registrados no sistema como tendo sido vendidos a consumidores no âmbito do referido programa federal, possibilita-se que o programa seja alvo de fraudes, tais como por meio da simulação da venda de medicamentos no sistema, incluindo dados fictícios, de modo a gerar o pagamento indevido de subsídio pelo Ministério da Saúde. O certo é que para a comprovação de que uma venda efetivamente ocorreu, deve-se haver prova da existência prévia, em estoque, dos medicamentos vendidos, isto é, de que os medicamentos foram adquiridos pela farmácia junto a fornecedores, antes da suposta venda a beneficiários do programa Farmácia Popular.
HISTÓRICO
A presente TCE originou-se de constatações do Departamento Nacional de Auditoria do SUS (Denasus) em auditoria realizada em agosto de 2016 com a finalidade de avaliar a execução do Programa Farmácia Popular do Brasil junto à sociedade empresária Farmasantos Comércio de Produtos Farmacêuticos Ltda., abrangendo o período de janeiro de 2012 a julho de 2015, com foco no cumprimento das normas estabelecidas pela Portaria GM/MS nº 184/2011 e Portaria GM/MS nº 971/2012, vigentes à época, que dispõem sobre o Programa Farmácia Popular do Brasil.
De acordo com o Relatório de Auditoria nº 16676 do Denasus e seus anexos (peça 6-7) , foram constatadas irregularidades que representavam [débito de] R$ 99.217,49, em valores históricos.  
Foram constatadas, no referido Relatório, as seguintes irregularidades:
Falta e/ou falha na documentação comprobatória de dispensações de medicamentos do Programa Farmácia Popular do Brasil, caracterizada por:
a) registro de dispensação de medicamentos e/ou correlatos sem notas fiscais que comprovem a aquisição, contrariando o disposto no arts. 21, § 2º do art. 27, art. 43, no inciso I do art. 44 da Portaria GM/MS nº 184, de 3/2/2011, vigente até 15/5/2012, arts. 17, §§ 2º e 3º do art. 23, art. 39 e incisos I e XVI do art. 40 da Portaria GM/MS nº 971, de 15/5/2012, vigente até 27/1/2016 e no art. 16, §§ 1º e 2º do art. 22, art. 36 e incisos I e XVI do art. 37 da Portaria/GM/MS nº 111, de 28/1/2016, em vigência. Evidência: constatação 456299 (peça 6, p. 6-8) ;
b) não apresentação de cópias dos cupons fiscais, vinculados e receitas médicas solicitados, contrariando o disposto no art. 11 do Decreto nº 1.651, de 28/12/1995, arts. 25, 26, § 1º do art. 27, art. 43, da Portaria GM/MS nº 184, de 3/2/2011, vigente até 15/5/2012, no art. 22, inciso II, §§ 1º e 3º do art. 23, art. 39 e incisos I e II do art. 40, da Portaria GM/MS nº 971/2012, vigente até 27/1/2016, e no inciso II e § 2º do art. 21, caput e § 2º do art. 22, art. 36 e incisos I e II do art. 37 da Portaria/GM/MS nº 111, de 28/1/2016, em vigência. Evidência: constatação 456300 (peça 6, p. 8-9) ;
c) registro de dispensação de medicamentos e/ou correlatos em nome de pessoas falecidas, contrariando o disposto nos arts. 25 e 27 da Portaria GM/MS nº 184, de 3/2/2011, vigente até 15/5/2012, no art. 21, incisos I e II do art. 23, incisos I e XVI do art. 40 da Portaria GM/MS nº 971/2012, vigente até 27/1/2016 e no art. 20, incisos I e II do art. 21 e incisos I e XVI do art. 37 da Portaria/GM/MS nº 111, de 28/1/2016, em vigência. Evidência: constatação 456301 (peça 6, p. 10-11) ;
O detalhamento do débito apurado pelo Denasus consta da peça 6, p. 12-60. 
Diante das constatações, o Denasus deu oportunidade de defesa aos responsáveis, em obediência aos princípios constitucionais que asseguram o direito ao contraditório e à ampla defesa, como demonstram as notificações expedidas em 25/2/2017, 1/12/2016, 6/9/2016, 25/10/2016 e 27/10/2016 (peça 9, p. 1-8) . Conforme cita o Relatório de Auditoria nº 16676, os responsáveis não apresentaram justificativa. 
Superada a fase de defesa administrativa, foram emitidas notificações de cobrança pela Secretaria Executiva do FNS aos responsáveis, em ofícios emitidos em 5/9/2017 (peça 9, p. 9-15) . Constam dos autos os avisos que comprovam o recebimento das comunicações (peça 10) .
Assim, o motivo que levou à instauração da presente Tomada de Contas Especial está materializado pelo prejuízo causado pela sociedade empresária Farmasantos Comércio de Produtos Farmacêuticos Ltda. ao Programa Farmácia Popular do Brasil, no valor histórico de R$ 99.217,49, no período de janeiro de 2012 a julho de 2015, tendo em vista as irregularidades que contrariaram as normas vigentes à época, especialmente a Portaria GM/MS nº 184/2011 e Portaria GM/MS nº 971/2012, frente às constatações apontadas no Relatório de Auditoria nº 16676 do Denasus (peça 6) e consolidadas na Matriz de Responsabilização acostada pelo órgão instaurador (peça 18) .
Com base no Relatório de Auditoria do Denasus e com fundamento na IN/TCU 71/2012, alterada pela IN/TCU 76/2016 e DN/TCU 155/2016, o Fundo Nacional de Saúde autorizou a instauração de Tomada de Contas Especial (peça 5) .
O Relatório Completo do Tomador de Contas Especial nº 131/2018 (peça 19) registra a apuração de fatos, a quantificação do dano, bem como a identificação dos responsáveis, nos termos do art. 2º da IN TCU 71/2012.
Registra, ainda, que foi dada oportunidade de defesa aos responsáveis, conforme as notificações relacionadas no item 'V' do relatório do tomador, expedidas visando a regularização das contas e o ressarcimento do dano (peça 19, p. 3-4) . Conforme item 'VI' do mesmo relatório, os responsáveis não apresentaram justificativas, após a emissão do Relatório de Auditoria, apenas prorrogação de prazo para a defesa, a qual foi concedida por mais 15 dias a partir da data do recebimento do ofício (peça 19, p. 4) . 
O Tomador de Contas Especial, em seu Relatório nº 131/2018 (peça 19, p. 4-5) , chegou às mesmas conclusões quanto às irregularidades apuradas pelo Denasus no Relatório de Auditoria nº 16676 (peça 6) . 
Por fim, o tomador de contas concluiu pela responsabilização da sociedade empresária Farmasantos Comércio de Produtos Farmacêuticos Ltda. solidariamente com o Sr. Bruno Gavioli Cestario e a Sra. Laize Gavioli dos Santos, quantificando-se o débito no valor de R$ 151.035,53 atualizado em 6/6/2018 (peça 19) . A inscrição em conta de responsabilidade, no SIAFI, foi efetuada mediante a Nota de Lançamento de Sistema nº 2018NS027731, de 7/6/2018 (peça 16) .
Uma vez concluída a TCE no âmbito do Fundo Nacional de Saúde, esta foi remetida ao Ministério da Transparência e Controladoria-Geral da União, o qual emitiu o Relatório de Auditoria nº 778/2019 (peça 20) , que anui com as irregularidades constatadas no Relatório de Auditoria nº 16676 do Denasus (peça 6) e Relatório de Tomada de Contas Especial nº 131/2018 (peça 19) , registrando, no entanto, a morosidade, uma  vez  que  o fato gerador ocorreu no período de 12/3/2012 a 31/8/2015 e a apuração conclusiva ocorreu apenas em 24/4/2017. 
Diante disso, a Secretaria de Controle Interno certificou a irregularidade das contas (peça 21) , acompanhado do parecer do dirigente do órgão de controle interno (peça 22) , tendo o [então] Ministro de Estado da Saúde, Sr. Luiz Henrique Mandetta, registrado o conhecimento das conclusões daquele órgão de controle interno (peça 23) . 
Autuada no TCU em 14/9/2019, foi realizada instrução preliminar com proposta de citação (peça 26) da empresa Farmasantos Comércio de Produtos Farmacêuticos Ltda. (CNPJ 09.573.068/0001-34) e do Sr. Bruno Gavioli Cestario (CPF XXX.731.519-XX) , proposta essa que obteve parecer favorável da subunidade (peça 27) e da unidade (peça 28) . 
Os responsáveis foram citados por meio dos ofícios:
empresa Farmasantos Comercio de Produtos Farmacêuticos Ltda.: 14367/2019-TCU/Seproc (peça 32) , tendo tomado ciência no dia 24/12/2019, conforme atesta o AR constante da peça 42;
Sr. Bruno Gavioli Cestario: 14366/2019-TCU/Seproc (peça 31) , tendo tomado ciência no dia 26/12/2019, conforme atesta o AR constante da peça 41.
No dia 9/1/2020, foi juntada procuração outorgando ao Sr. Fernando Aparecido Matias, OAB/PR 57.281 (peça 33) , poderes para representar o Sr. Bruno Gavioli Cestario, substabelecendo ao Sr. Jader Bastos Guilherme, OAB/PR 66.000, poderes para protocolar alegações de defesa (peça 35) . 
No dia 9/1/2020, o Sr. Bruno Gavioli Cestario apresentou suas alegações de defesa (peça 37) e anexos (peça 38-40) .
Em [função] da apresentação de nova documentação comprobatória em suas alegações de defesa (peça 38 a 40) , foi realizada nova instrução (peça 44) com proposta de diligência à Seção de Auditoria Estadual do Ministério da Saúde /PR para que verificasse se a documentação apresentada era capaz de [e]lidir ou alterar o valor do débito.
Após reiteração da diligência (peça 55) , o Denasus encaminhou despacho com suas conclusões (peça 60) . 
Apesar de o estabelecimento comercial Farmasantos Comércio de Produtos Farmacêuticos Ltda. ter sido devidamente citado, não atendeu à citação e não se manifestou quanto às irregularidades verificadas.
ANÁLISE DOS PRESSUPOSTOS DE PROCEDIBILIDADE DA IN/TCU 71/2012
Prejuízo ao Contraditório e Ampla Defesa
Verifica-se que não há prejuízo ao contraditório e [à] ampla defesa, uma vez que não houve o transcurso de mais de dez anos desde o fato gerador sem que tenha havido a notificação dos responsáveis pela autoridade administrativa federal competente (art. 6º, inciso II, c/c art. 19 da IN/TCU 71/2012, modificada pela IN/TCU 76/2016) , pois os recursos transferidos e as despesas impugnadas referem-se aos exercícios de janeiro de 2012 a julho de 2015, e os responsáveis foram notificados sobre as irregularidades pela autoridade administrativa competente em 25/2/2017, 1/12/2016, 6/9/2016, 25/10/2016 e 27/10/2016 (peça 9, p. 1-8) .
Valor de Constituição da TCE
Verifica-se, também, que o valor atualizado do débito apurado (sem juros) em 1º/1/2017 é de R$ 127.628,30, portanto superior ao limite mínimo de R$ 100.000,00, na forma estabelecida conforme os arts. 6º, inciso I, e 19 da IN/TCU 71/2012, modificada pela IN/TCU 76/2016.
VERIFICAÇÃO DA EXISTÊNCIA DE OUTROS DÉBITOS
Em atenção ao comando contido no item 9.4 do Acórdão 1772/2017-TCU-Plenário, de relatoria do Exmo. Ministro-Substituto Augusto Sherman Cavalcanti, e em atendimento ao disposto no art. 6º, § 1º, da Instrução Normativa TCU 71/2012, informa-se que não foi constatada a existência de outros débitos imputáveis aos responsáveis arrolados nestes autos em demais processos em tramitação no Tribunal. 
EXAME TÉCNICO
Esgotamento da via administrativa do Ministério da Saúde para ressarcimento do dano
Preliminarmente, oportuno consignar que, nos termos do art. 23, § 1º, do Decreto 7.827/2012, que regulamenta a Lei Complementar 141/2012, e item 9.3.5.2 do Acórdão 1072/2017-TCU-Plenário (Relator Min. Bruno Dantas) , foram esgotadas, na via administrativa de controle interno do Ministério da Saúde, as medidas para ressarcimento do dano, conforme notificações aos responsáveis em 5/9/2017 (peça 9, p. 9-15) .
Caracterização das irregularidades geradoras do dano ao erário
Extrai-se da situação sintetizada na seção 'histórico' desta instrução que o tomador de contas identificou como ilícito gerador do dano as seguintes irregularidades, o que teria ocasionado um prejuízo de R$ 99.217,49:
Falta e/ou falha na documentação comprobatória de dispensações de medicamentos do Programa Farmácia Popular do Brasil, caracterizada por
Ocorrência 1: registro de dispensação de medicamentos e/ou correlatos sem notas fiscais que comprovem a aquisição
Dispositivos violados: arts. 21, § 2º do art. 27, art. 43, inciso I, do art. 44, da Portaria GM/MS nº 184 de 03/02/2011, vigente até 15/05/2012, arts. 17, §§ 2º e 3º do art. 23, art. 39 e incisos I e XVI, do art. 40 da Portaria GM/MS nº 971, de 15/05/2012, vigente até 27/01/2016 e no art. 16, §§ 1º e 2º do art. 22, art. 36, incisos I e XVI, do art. 37 da Portaria/GM/MS nº 111, de 28/01/2016.
Responsáveis: Farmasantos Comércio de Produtos Farmacêuticos Ltda. e Sr. Bruno Gavioli Cestario, sócio administrador, no período de 15/5/2008 até a data da presente instrução.
Condutas: registrar a dispensação de medicamentos e/ou correlatos sem notas fiscais que comprovassem a aquisição.
Evidência:  Constatação 456299 do Relatório de Auditoria nº 16676 do Denasus (peça 6, p. 6-8) 
Ocorrência 2: não apresentação de cópias dos cupons fiscais, vinculados e receitas médicas solicitados.
Dispositivos violados: art. 11 do Decreto nº 1.651, de 28/12/1995, arts. 25, 26, § 1º, do art. 27, art. 43, da Portaria GM/MS nº 184 de 3/2/2011, vigente até 15/5/2012, art. 22, inciso II, §§ 1º e 3º, do art. 23, art. 39, incisos I e II, do art. 40, da Portaria GM/MS nº 971/2012, vigente até 27/1/2016, e inciso II e § 2º do art. 21, caput e § 2º do art. 22, art. 36, incisos I e II, do art. 37 da Portaria/GM/MS nº 111, de 28/1/2016, em vigência.
Responsáveis: Farmasantos Comércio de Produtos Farmacêuticos Ltda. e Sr. Bruno Gavioli Cestario, sócio administrador, no período de 15/5/2008 até a data da presente instrução.
Condutas: não apresentar as cópias dos cupons fiscais, vinculados e receitas médicas solicitados.
Evidência: Constatação 456300 do Relatório de Auditoria nº 16676 do Denasus (peça 6, p. 8-9) .
Ocorrência 3: registro de dispensação de medicamentos e/ou correlatos em nome de pessoas falecidas.
Dispositivos violados: arts. 25 e 27 da Portaria GM/MS nº 184, de 3/2/2011, vigente até 15/5/2012, art. 21, incisos I e II do art. 23, incisos I e XVI do art. 40 da Portaria GM/MS nº 971/2012, vigente até 27/1/2016 e art. 20, incisos I e II, do art. 21 e incisos I e XVI do art. 37 da Portaria/GM/MS nº 111, de 28/1/2016, em vigência.
Responsáveis: Farmasantos Comércio de Produtos Farmacêuticos Ltda. e Sr. Bruno Gavioli Cestario, sócio administrador, no período de 15/5/2008 até a data da presente instrução.
Condutas: registrar a dispensação de medicamentos e/ou correlatos em nome de pessoas falecidas.
Evidência: Constatação 456301 do Relatório de Auditoria nº 16676 do Denasus (peça 6, p. 10-11) .
Ressalte-se que, na lista das ocorrências acima, a Sra. Laize Gavioli dos Santos Ferreira foi excluída da relação de responsáveis por não deter poderes de administração na sociedade empresária Farmasantos Comércio de Produtos Farmacêuticos Ltda., conforme se verifica nos dados constantes da base da Receita Federal do Brasil (peça 25) .
Conforme discorrido a seguir no tópico desta peça instrutória intitulado 'Responsabilização da Pessoa Física dos Empresários Individuais, Sócios e Dirigentes dos Estabelecimentos Comerciais e Individualização das Condutas', está devidamente caracterizada a responsabilidade de cada pessoa, física e jurídica, incluída na relação de responsáveis desta tomada de contas especial, tendo em vista a natureza jurídica da farmácia ou drogaria, bem como o papel que as pessoas físicas exerciam  à frente do negócio.
Responsabilização da Pessoa Física dos Sócios e Dirigentes dos Estabelecimentos Comerciais e Individualização das Condutas
Devido ao caráter convenial conferido à relação entre o poder público e o particular no âmbito do Programa Farmácia Popular do Brasil, conforme claramente explicitado nas Portarias que o regem, a jurisprudência do TCU tem se solidificado no sentido de que sejam responsabilizados, além da pessoa jurídica, também seus administradores, pessoalmente, a comprovar a regular aplicação dos recursos públicos desse programa submetidos às suas decisões. Nesse diapasão, acerca das irregularidades constatadas na execução do PFPB, julgados recentes do TCU, a exemplo dos Acórdãos TCU 3796/2020 - Primeira Câmara (rel. Min. VITAL DO RÊGO) , 2395/2020 - Primeira Câmara (rel. Min. WEDER DE OLIVEIRA) e 2386/2020 - Primeira Câmara (rel. Min. AUGUSTO SHERMAN) , têm responsabilizado a pessoa jurídica da farmácia/drogaria credenciada em solidariedade com a pessoa física dos seus administradores, não pelo instituto da desconsideração da personalidade jurídica, mas pela obrigação de prestar contas decorrente da natureza convenial da relação jurídica estabelecida. 
Sobre o assunto é claro o voto condutor do Acórdão 5259/2018-TCU-Primeira Câmara, rel. Min. VITAL DO RÊGO:
'Com relação à matéria de fato, como bem ressaltou o MPTCU, a norma que instituiu o PFPB (art. 2º, inciso II, da Portaria 184/2011, sucedido pelo art. 2º, inciso II, Portaria 111/2016) atribuiu ao programa, expressamente, a natureza de convênio, por meio do qual é outorgado ao particular (farmácia ou drogaria integrante da rede privada) a gestão de recursos públicos. Assim, ao assumir voluntariamente o múnus público de gestão de recursos do PFPB, o particular se submete à obrigação de prestar contas, conforme disposto no artigo 70, parágrafo único, da Constituição, e, eventual responsabilização em caso mau uso dos recursos geridos, consoante dispõe o artigo 71, inciso II, da CF/1988.
Nesse contexto, compartilho o entendimento do MPTCU, no sentido de que, ao se considerar a gestão de recursos públicos no âmbito de uma pessoa jurídica de direito privado, as decisões das pessoas naturais administradoras dessa pessoa jurídica determinam a destinação a ser dada àqueles recursos públicos. Isso faz com que, além da pessoa jurídica, também seus administradores sejam obrigados, pessoalmente, a comprovar a regular aplicação dos recursos públicos submetidos às suas decisões, a exemplo do que deliberou esta Corte no Acórdão 8969/2016-TCU-Segunda Câmara (Rel. Min. Raimundo Carreiro) .'
Dessa forma, nos casos em que o estabelecimento comercial farmacêutico é uma sociedade limitada (Ltda.) , devem ser chamados aos autos a pessoa jurídica em solidariedade com a (s) pessoa (s) física (s) do (s) sócio (s) -administrador (es) , com suas responsabilidades restritas aos períodos de administração. Da mesma forma ocorre nos casos em que o estabelecimento comercial farmacêutico é uma empresa individual de responsabilidade limitada (Eireli) , nos quais devem ser chamados aos autos a pessoa jurídica em solidariedade com a pessoa física do dirigente.
O caso concreto tratado nesta TCE envolve o estabelecimento comercial Farmasantos Comércio de Produtos Farmacêuticos Ltda., constituído sob a natureza jurídica de sociedade limitada, devendo assim ser responsabilizados também os seus sócios administradores constantes do quadro societário à época das ocorrências, tratando-se, no caso em tela, do Sr. Bruno Gavioli Cestario, sócio administrador no período de 15/5/2008 até a data da presente instrução.
Embora o instaurador da TCE tenha responsabilizado também a Sra. Laize Gavioli dos Santos, ela não foi citada por não deter poderes de administração no estabelecimento comercial à época das irregularidades.
Considerando os ilícitos acima identificados, a imputação de responsabilidade atende aos pressupostos estabelecidos na jurisprudência desta Corte de Contas. Com efeito, há elementos para individualizar as condutas, o nexo de causalidade entre estas e as irregularidades geradoras do dano e está caracterizada a atuação, no mínimo culposa, dos responsáveis, conforme resumido na matriz de responsabilização anexa a esta instrução e demonstrado na descrição das ocorrências listadas no tópico retro 'Caracterização das Irregularidades Geradoras do Dano ao Erário'.
Encontram-se, dessa forma, elementos probatórios nos autos que autorizam a responsabilização da empresa Farmasantos Comércio de Produtos Farmacêuticos Ltda. e do Sr. Bruno Gavioli Cestario, na condição de sócio administrador. 
Na seara do Direito Financeiro, é cediço que cabe ao responsável demonstrar, por meio da documentação exigida nos normativos do PFPB, a boa e regular aplicação dos recursos públicos federais geridos no âmbito do referido programa, ainda que tais recursos financeiros lhes tenham sido repassados posteriormente à dispensação dos medicamentos, pois fora feito com base nas informações prestadas pelo estabelecimento comercial farmacêutico à luz das exigências previamente estabelecidas e aceitas pelo ente privado. 
Cabia às pessoas aqui responsabilizadas comprovar, por meio de documentos hábeis (notas fiscais de entrada, receitas médicas, cupons vinculados, cupons fiscais etc.) , que as dispensações de medicamentos respeitaram os normativos do programa.
Citações
Em cumprimento ao Despacho do Secretário da Secex-TCE (peça 28) , foi promovida a citação dos responsáveis por meio dos ofícios:
empresa Farmasantos Comércio de Produtos Farmacêuticos Ltda.: 14367/2019-TCU/Seproc (peça 32) , tendo tomado ciência no dia 24/12/2019, conforme atesta o AR constante da peça 42;
Sr. Bruno Gavioli Cestario: 14366/2019-TCU/Seproc (peça 31) , tendo tomado ciência no dia 26/12/2019, conforme atesta o AR constante da peça 41.
No dia 9/1/2020, foi juntada procuração outorgando ao Sr. Fernando Aparecido Matias, OAB/PR 57.281 (peça 33) poderes para representar o Sr. Bruno Gavioli Cestario, substabelecendo ao Sr. Jader Bastos Guilherme, OAB/PR 66.000, poderes para protocolar alegações de defesa (peça 35) . 
No dia 9/1/2020, o Sr. Bruno Gavioli Cestario apresentou, tempestivamente, suas alegações de defesa (peça 37) e anexos (peça 38-40) .
Alegações de defesa do Sr. Bruno Gavioli Cestario
No documento constante da peça 37, o Sr. Bruno Gavioli Cestario:
Primeira alegação
Alega que a ausência de toda a documentação comprobatória da dispensação dos medicamentos e afins se deu em razão do prematuro encerramento das atividades de fato da empresa, bem como da ausência de suporte técnico pela empresa LINX SOFTPHARMA, que seria responsável por toda a gestão de informação da farmácia, que após o encerramento da prestação de serviço não responde aos pedidos de apresentação dos documentos.
Alega que muitos cupons fiscais, que pela regra geral devem ser guardados por 10 (dez) anos, sequer permanecem visíveis/legíveis, restando a exigência da apresentação de todos desproporcional.
Alega que, por mais que não tenha promovido a guarda da totalidade dos documentos, inexistiria ilegalidade capaz de macular as contas gerais da atividade submetida ao Programa Farmácia Popular do Brasil. Restaria evidente que durante toda a execução do programa a farmácia observou o regramento legal aplicável, porém sem a comprovação da totalidade das operações, o que seria deveras dificultoso depois do tempo despendido pela própria auditoria.
Análise
Conforme Portaria GM/MS nº 184 de 3/2/2011, vigente até 15/05/2012, as farmácias e drogarias [deveriam] providenciar uma cópia da prescrição, laudo ou atestado médico apresentado pelo paciente no ato da compra, notas fiscais de aquisição dos medicamentos junto aos fornecedores e vias assinadas dos cupons vinculados e cupons fiscais, e mantê-los por 5 (cinco) anos para apresentação sempre que for solicitado (arts. 26 e 27, § 1º e § 2º) . 
A Portaria GM/MS nº 971, de 15/05/2012, que substituiu a Portaria GM/MS nº 184/2011, estabeleceu que deveriam ser providenciadas não apenas uma, mas duas cópias da documentação obrigatória, uma em meio físico e outra em meio magnético e/ou arquivo digitalizado, no próprio estabelecimento. Estabeleceu também que, caso não fosse possível a guarda das cópias dos documentos em meio magnético e/ou arquivo digitalizado, o estabelecimento poderia arquivá-las em meio físico na respectiva empresa que a ela presta serviços contábeis ou em outro estabelecimento de sua preferência.
Dessa forma, a guarda da documentação é responsabilidade da empresa credenciada e é intransferível, devendo ao menos uma cópia física permanecer sob sua posse. Embora os documentos originais possam se tornar ilegíveis ao longo do tempo, em [função] da impressão em papel térmico, a realização de cópia física e/ou magnética/digital, requerida pelos normativos do PFPB, soluciona esse problema tecnológico.
Somente com a análise da documentação é que é possível atestar a legalidade das operações realizadas. Ao contrário do alegado, não apresentar a documentação, quando solicitado, evidencia justamente a não observação do regramento legal aplicável. Não assiste, portanto, razão ao defendente.
Segunda alegação
Requer que seja reconhecida a não ocorrência de dano em relação ao apontamento 'não apresentação de cópias dos cupons fiscais, vinculados e receitas médicas solicitados', dada a apresentação da maioria dos documentos comprobatórios, constantes das peças 38 a 40, ou a readequação do débito original em [face] da apresentação da nova documentação comprobatória.
Análise
[Haja vista a] apresentação de nova documentação comprobatória em suas alegações de defesa (peça 38 a 40) , foi realizada nova instrução (peça 44) com proposta de diligência à Seção de Auditoria Estadual do Ministério da Saúde/PR para que verificasse se a documentação apresentada era capaz de [e]lidir ou alterar o valor do débito.
Após reiteração da diligência (peça 55) , o Denasus encaminhou despacho concluindo que (peça 60) :
'5. Mediante a análise dos documentos citados, conclui-se que as cópias dos cupons fiscais e prescrições médicas não trazem relação com aqueles solicitados no Comunicado de Auditoria SEAUD/PR n° 42, de 02/08/2016. 
6. As duas DANFES apresentadas não possuem os medicamentos e/ou correlatos solicitados no referido Comunicado de Auditoria, com a devida correspondência dos EANs (European Article Number - Código de Barra) , selecionados para análise da compatibilidade entre as aquisições e dispensações realizadas pela empresa, no âmbito do Programa Farmácia Popular do Brasil. 
7. Após a análise dos documentos, conclui-se que não foram apresentados novos elementos que pudessem descaracterizar as não conformidades apontadas no Relatório de Auditoria n° 16.676, permanecendo o seu íntegro teor.'
Dessa forma, não assiste razão ao defendente, [uma vez que] não [foram] apresentados novos elementos que pudessem descaracterizar as não conformidades apontadas. 
Revelia
Apesar de o estabelecimento comercial Farmasantos Comércio de Produtos Farmacêuticos Ltda. ter sido devidamente citado, não atendeu [ao chamamento] e não se manifestou quanto às irregularidades verificadas.
Transcorrido o prazo regimental fixado e mantendo-se inertes o aludido responsável, impõe-se que seja considerado revel, dando-se prosseguimento ao processo, de acordo com o art. 12, § 3º, da Lei 8.443/1992.
Nos processos do TCU, a revelia não leva à presunção de que [sejam] verdadeiras todas as imputações levantadas contra os responsáveis, diferentemente do que ocorre no processo civil, em que a revelia do réu opera a presunção da verdade dos fatos narrados pelo autor. Dessa forma, a avaliação da responsabilidade do agente não pode prescindir da prova existente no processo ou para ele carreada.
Ao não apresentar defesa, o responsável deixou de produzir prova da regularidade dos atos que praticou, em afronta às normas que impõem a obrigação legal àqueles que gerem recursos públicos, sempre que demandados pelos órgãos de controle, apresentar os documentos que demonstrem a correta utilização das verbas públicas, a exemplo do contido no art. 93 do Decreto-Lei 200/67: 'Quem quer que utilize dinheiros públicos terá de justificar seu bom e regular emprego na conformidade das leis, regulamentos e normas emanadas das autoridades administrativas competentes.'
Mesmo as alegações de defesa não sendo apresentadas, considerando o princípio da verdade real que rege esta Corte, procurou-se buscar, em eventuais manifestações do responsável na fase interna desta Tomada de Contas Especial, se havia algum argumento que pudesse ser aproveitado a seu favor. 
Culpabilidade
No âmbito do TCU, é considerado de boa-fé o responsável que, embora tenha concorrido para o dano ao erário ou outra irregularidade, seguiu as normas pertinentes, os preceitos e os princípios do direito. A análise, portanto, é feita sob o ponto de vista objetivo, sem que seja necessária a comprovação de má-fé (dolo) , mas apenas da ausência de boa-fé objetiva (Acórdão 7936/2018-TCU-Segunda Câmara, rel. Min. Subst. Augusto Sherman) .
Dessa forma, não é possível atestar a boa-fé dos responsáveis, [pois] o dano decorreu justamente do descumprimento das normas e princípios do Programa Farmácia Popular do Brasil - PFPB. É possível afirmar que os responsáveis tinham consciência da ilicitude dos atos, haja vista terem assinado termo de adesão no qual requereram a habilitação nas condições estabelecidas pela Portaria que rege o Programa, da qual declararam expressamente estarem cientes de todo o conteúdo e exigências, as quais aceitaram e se comprometeram a cumprir.
Verificação do Prazo de Prescrição da Pretensão Punitiva
Observa-se não ter ocorrido a prescrição da pretensão punitiva por parte do TCU que, nos termos do entendimento firmado no Acórdão 1441/2016-TCU-Plenário (Rel. Ministro Benjamin Zymler) , subordina-se ao prazo geral de prescrição indicado no art. 205 do Código Civil, qual seja, dez anos contados a partir da data de ocorrência da irregularidade sancionada, nos termos do art. 189 do Código Civil. As irregularidades discutidas nesta TCE ocorreram nos exercícios de janeiro de 2012 a julho de 2015, bem como houve interrupção do prazo prescricional, em 18/11/2019, em função do ato que determinou as citações (peça 28) , portanto há menos de 10 anos.
CONCLUSÃO
Em face da análise promovida na seção 'Exame Técnico', propõe-se rejeitar as alegações de defesa apresentadas pelo Sr. Bruno Gavioli Cestario, uma vez que não foram suficientes para sanear as irregularidades a ele atribuídas.
Propõe-se excluir da relação de responsáveis a Sra. Laize Gavioli dos Santos, por não deter poderes de administração no estabelecimento comercial Farmasantos Comércio de Produtos Farmacêuticos Ltda. no período das ocorrências.
Apesar de o estabelecimento comercial Farmasantos Comércio de Produtos Farmacêuticos Ltda. ter sido devidamente citado, não atendeu à citação e não se manifestou quanto às irregularidades verificadas, motivo pelo qual será considerado revel.
Por fim, inexistindo nos autos elementos que demonstrem a boa-fé dos responsáveis ou a ocorrência de outros excludentes de culpabilidade, conforme exposto na seção 'Culpabilidade', devem suas contas ser, desde logo, julgadas irregulares, nos termos do art. 202, § 6º, do Regimento Interno/TCU, procedendo-se à sua condenação em débito e à aplicação da multa prevista no art. 57 da Lei 8.443/1992."
3.	Com base em tais considerações, a unidade especializada, em uníssono, apresentou a seguinte proposta de mérito (peças 62, pp. 11/15, 63 e 64) :
"a) excluir da relação de responsáveis a Sra. Laize Gavioli dos Santos;  
b) considerar revel, para todos os efeitos, o estabelecimento comercial Farmasantos Comércio de Produtos Farmacêuticos Ltda., dando-se prosseguimento ao processo, nos termos do art. 12, § 3º, da Lei 8.443/1992 c/c o art. 202, § 8º, do Regimento Interno/TCU; 
c) rejeitar as alegações de defesa apresentadas pelo Sr. Bruno Gavioli Cestario; 
d) com fundamento nos arts. 1º, inciso I, 16, inciso III, alíneas 'b' e 'c', da Lei 8.443/1992 c/c os arts. 19 e 23, inciso III, da mesma Lei, e com arts. 1º, inciso I, 209, inciso II e III, 210 e 214, inciso III, do Regimento Interno/TCU, julgar irregulares as contas do estabelecimento comercial Farmasantos Comércio de Produtos Farmacêuticos Ltda. e do Sr. Bruno Gavioli Cestario, condenando-os, solidariamente, ao pagamento das quantias a seguir especificadas, com a fixação do prazo de quinze dias, a contar das notificações, para comprovar, perante o Tribunal (art. 214, inciso III, alínea 'a', do Regimento Interno/TCU) , o recolhimento das dívidas aos cofres do Fundo Nacional de Saúde, atualizadas monetariamente e acrescidas dos juros de mora, calculados a partir das datas discriminadas, até a data dos recolhimentos, na forma prevista na legislação em vigor, abatendo-se, na oportunidade, [eventuais] valores já ressarcidos:
	DATA 
	VALOR (R$) 
	D/C

	12/03/2012
	9126,20
	D

	12/03/2012
	108,64
	D

	12/03/2012
	228,40
	D

	27/03/2012
	6529,70
	D

	27/03/2012
	29,56
	D

	27/03/2012
	116,60
	D

	27/04/2012
	3075,78
	D

	27/04/2012
	111,80
	D

	12/06/2012
	1584,70
	D

	14/06/2012
	12,15
	D

	08/10/2012
	40,90
	D

	18/12/2012
	11,23
	D

	18/12/2012
	88,00
	D

	18/12/2012
	15,27
	D

	18/12/2012
	19,17
	D

	30/12/2012
	1481,75
	D

	30/12/2012
	15,27
	D

	30/12/2012
	25,56
	D

	19/02/2013
	55,99
	D

	19/02/2013
	43,56
	D

	07/03/2013
	3040,88
	D

	14/03/2013
	3599,44
	D

	14/03/2013
	76,35
	D

	14/03/2013
	17,16
	D

	14/03/2013
	25,56
	D

	08/04/2013
	5033,02
	D

	16/04/2013
	285,85
	D

	16/04/2013
	51,12
	D

	31/05/2013
	1595,75
	D

	31/05/2013
	2352,01
	D

	31/05/2013
	5,09
	D

	31/05/2013
	25,56
	D

	04/06/2013
	4233,67
	D

	04/06/2013
	3673,17
	D

	1º/07/2013
	1810,89
	D

	1º/07/2013
	68,85
	D

	02/07/2013
	2836,52
	D

	02/07/2013
	33,25
	D

	26/07/2013
	1124,64
	D

	26/07/2013
	13,77
	D

	29/07/2013
	5543,79
	D

	30/08/2013
	2682,89
	D

	30/08/2013
	2400,52
	D

	1º/10/2013
	496,25
	D

	02/10/2013
	1241,48
	D

	12/11/2013
	2305,64
	D

	12/11/2013
	1130,67
	D

	06/12/2013
	2638,80
	D

	06/12/2013
	2611,37
	D

	30/12/2013
	489,60
	D

	30/12/2013
	515,52
	D

	07/02/2014
	311,94
	D

	28/02/2014
	517,14
	D

	28/02/2014
	147,51
	D

	28/02/2014
	167,51
	D

	16/04/2014
	1186,54
	D

	16/04/2014
	336,33
	D

	16/04/2014
	25,56
	D

	16/04/2014
	25,56
	D

	12/05/2014
	1096,05
	D

	12/05/2014
	82,62
	D

	12/05/2014
	25,56
	D

	30/05/2014
	261,63
	D

	30/05/2014
	1773,97
	D

	30/05/2014
	51,12
	D

	07/07/2014
	2142,18
	D

	07/07/2014
	454,41
	D

	31/07/2014
	2189,32
	D

	1º/08/2014
	289,17
	D

	1º/09/2014
	3143,55
	D

	09/09/2014
	509,49
	D

	09/09/2014
	47,92
	D

	1º/10/2014
	1681,87
	D

	02/10/2014
	592,11
	D

	02/10/2014
	25,56
	D

	03/11/2014
	550,80
	D

	03/11/2014
	1181,23
	D

	28/11/2014
	977,67
	D

	1º/12/2014
	589,53
	D

	14/01/2015
	275,40
	D

	14/01/2015
	681,18
	D

	09/02/2015
	446,52
	D

	03/03/2015
	416,28
	D

	03/03/2015
	96,39
	D

	03/03/2015
	22,36
	D

	02/04/2015
	96,39
	D

	02/04/2015
	132,36
	D

	02/04/2015
	25,56
	D

	05/05/2015
	243,00
	D

	05/05/2015
	25,56
	D

	05/05/2015
	179,01
	D

	12/06/2015
	311,46
	D

	15/06/2015
	234,09
	D

	15/06/2015
	47,92
	D

	03/07/2015
	227,52
	D

	06/07/2015
	47,92
	D

	06/07/2015
	41,31
	D

	05/08/2015
	197,34
	D

	31/08/2015
	343,20
	D

	31/08/2015
	58,76
	D

	31/08/2015
	4,80
	D

e) aplicar ao estabelecimento comercial Farmasantos Comércio de Produtos Farmacêuticos Ltda. e ao Sr. Bruno Gavioli Cestario, individualmente, a multa prevista no art. 57 da Lei 8.443/1992 c/c o art. 267 do Regimento Interno/TCU, com a fixação do prazo de quinze dias, a contar das notificações, para comprovar, perante o Tribunal (art. 214, inciso III, alínea 'a', do Regimento Interno/TCU) , o recolhimento das dívidas aos cofres do Tesouro Nacional, atualizadas monetariamente desde a data do acórdão até a dos efetivos recolhimentos, se forem pagas após o vencimento, na forma da legislação em vigor;
f) autorizar, desde logo, nos termos do art. 28, inciso II, da Lei 8.443/1992, a cobrança judicial das dívidas, caso não atendidas as notificações;
g) autorizar, desde logo, e com fundamento no art. 26, da Lei 8.443/1992 c/c o art. 217, do Regimento Interno/TCU, caso seja do interesse dos responsáveis, o parcelamento das dívidas em até 36 parcelas, devendo incidir, sobre cada uma, os encargos legais devidos, sem prejuízo de alertá-los de que, caso optem por essa forma de pagamento, a falta de comprovação do recolhimento de qualquer parcela implicará o vencimento antecipado do saldo devedor, nos termos do art. 26, parágrafo único, e 59, da Lei 8.443/1992 c/c o art. 217, § 2º, do Regimento Interno/TCU;
 h) informar à Procuradoria da República no Estado do Paraná, ao Fundo Nacional de Saúde e aos responsáveis que a presente deliberação, acompanhada do Relatório e do Voto que a fundamenta, está disponível para a consulta no endereço www.tcu.gov.br/acordaos, além de esclarecer que, caso requerido, o TCU poderá fornecer sem custos as correspondentes cópias, de forma impressa;
i) informar à Procuradoria da República no Estado do Paraná que, nos termos do parágrafo único do art. 62 da Resolução TCU 259/2014, os procuradores e membros do Ministério Público credenciados nesta Corte podem acessar os presentes autos de forma eletrônica e automática, ressalvados apenas os casos de eventuais peças classificadas como sigilosas, as quais requerem solicitação formal."
4.	O Parquet especializado, em parecer da lavra do Procurador Rodrigo Medeiros de Lima, anuiu à proposta da Secex/TCE (peça 65) .
		É o Relatório.

Fernando Aparecido Matias (OAB/PR 57.281) e Jader Bastos Guilherme (OAB/PR 66.000).

Procurador Rodrigo Medeiros de Lima.

TOMADA DE CONTAS ESPECIAL. PROGRAMA FARMÁCIA POPULAR DO BRASIL - AQUI TEM FARMÁCIA POPULAR. NATUREZA CONVENIAL. DISPENSAÇÃO DE MEDICAMENTOS E CORRELATOS EM DESACORDO COM AS NORMAS REGENTES DO PROGRAMA. CITAÇÃO. REJEIÇÃO DA DEFESA APRESENTADA. REVELIA DA PESSOA JURÍDICA. CONTAS IRREGULARES. DÉBITO. MULTA. CIÊNCIA AO FNS. 1) Julgam-se irregulares as contas e em débito os responsáveis, com aplicação de multa, em função da não comprovação da boa e regular aplicação dos recursos objeto do Programa Farmácia Popular do Brasil - Aqui Tem Farmácia Popular. 2) O ônus de comprovar a regularidade da integral aplicação dos recursos públicos ao objeto ajustado compete ao gestor, por meio de documentação idônea, que demonstre, de forma efetiva, os gastos efetuados e o nexo de causalidade entre as despesas realizadas e a verba federal. 3) A modalidade Aqui Tem Farmácia Popular do Programa Farmácia Popular do Brasil - PFPB possui natureza convenial, o que implica a responsabilidade dos partícipes em prestar contas a este Tribunal. 4) No âmbito do Programa Farmácia Popular do Brasil - Aqui Tem Farmácia Popular, a dispensação de medicamentos e/ou correlatos sem notas fiscais comprovando a sua aquisição afronta dispositivos da Portaria GM/MS 971/2012 e, nos termos da jurisprudência deste Tribunal, acarreta dano ao erário.

TOMADA DE CONTAS ESPECIAL (TCE)

Secretaria de Controle Externo de Tomada de Contas Especial - Secex/TCE.

Em exame a Tomada de Contas Especial instaurada pelo Fundo Nacional de Saúde - FNS, em desfavor da firma Farmasantos Comércio de Produtos Farmacêuticos Ltda., do Sr. Bruno Gavioli Cestario e da Sra. Laize Gavioli dos Santos, tendo por fundamento a aplicação irregular dos recursos do Sistema Único de Saúde - SUS, no âmbito do Programa Farmácia Popular do Brasil - Aqui Tem Farmácia Popular - PFPB, no período de janeiro de 2012 a julho de 2015, ocasionando débito de R$ 99.217,49.
2.	As irregularidades objeto deste processo foram constatadas pelo Departamento Nacional de Auditoria do Sistema Único de Saúde - Denasus em fiscalização realizada no período de 1º a 5/8/2016 - fase analítica - e 27/2 a 1º/3/2017 - fase de produção do Relatório (peça 6) , cujo escopo foi avaliar a execução do Programa Farmácia Popular do Brasil junto à empresa Farmasantos Comércio de Produtos Farmacêuticos Ltda., no interregno compreendido entre janeiro de 2012 a julho de 2015, com foco no cumprimento das normas estabelecidas pelas Portarias GM/MS 184/2011 (vigente até 15/5/2012) , 971/2012 (vigente até 27/1/2016) e 111/2016 (atualmente em vigência) , as quais dispõem sobre aquele Programa.
3.	O Denasus apontou, como ensejadoras do dano ao erário em foco, as seguintes impropriedades (peça 6) : i) registro da dispensação de medicamentos e/ou correlatos sem notas fiscais que comprovassem a aquisição, contrariando o disposto nos arts. 21, § 2º, 27, 43, 44, inciso I, da Portaria GM/MS 184/2011, 17, 23, §§ 2º e 3º, 39, 40, incisos I e XVI, da Portaria GM/MS 971/2012, 16, 22, §§ 1º e 2º, 36, 37, incisos I e XVI, da Portaria GM/MS 111/2016 (R$ 97.780,13) ; ii) irregularidades em cupons fiscais e prescrições médicas, em desacordo com os arts. 25, 26, 27, § 1º e 43, da Portaria GM/MS 184/2011, 22, inciso II, 23, §§ 1º e 3º, 39, 40, incisos I e II, da Portaria GM/MS 971/2012, 21, inciso II e § 2º, 22, caput e § 2º, 36, e 37, incisos I e II, da Portaria GM/MS 111/2016  (R$ 411,22) ; e iii) registro da dispensação de medicamentos e/ou correlatos em nome de pessoas falecidas, em afronta ao disposto nos arts. 25 e 27 da Portaria GM/MS 184/2011, 21, 23, incisos I e II, 40, incisos I e XVI, da Portaria GM/MS 971/2012, 20, 21, incisos I e II e 37, incisos I e XVI, da Portaria GM/MS 111/2016 (R$ 1.026,14) .
4.	Em face das ocorrências, o Denasus instaurou a presente Tomada de Contas Especial, quantificando o débito em R$ 99.217,49 e o imputou ao Sr. Bruno Gavioli Cestario, sócio administrador da Farmasantos, em solidariedade com a empresa Farmasantos Comércio de Produtos Farmacêuticos Ltda. e a Sra. Laize Gavioli dos Santos Ferreira (peça 19) . 
5.	No âmbito deste Tribunal, a Secex/TCE instruiu os autos e entendeu pertinente excluir do polo passivo desta TCE a Sra. Laize Gavioli dos Santos Ferreira, porquanto, embora sócia do estabelecimento farmacêutico, não detinha poderes de administração na firma (peça 25) .
6.	Ato contínuo, com base em delegação de competência deste Relator, efetuou a citação solidária da empresa Farmasantos Comércio de Produtos Farmacêuticos Ltda. e do Sr. Bruno Gavioli Cestario pelo débito de R$ 99.217,49 (peças 26, pp. 8/11, 27, 28, 31, 32, 41 e 42) .
7.	Somente o Sr. Bruno Gavioli Cestario apresentou alegações de defesa, tendo a Farmasantos Comércio de Produtos Farmacêuticos Ltda. optado pela revelia. Após examinar os argumentos daquele responsável, carreados ao processo por meio de seu representante legal, a unidade especializada propôs, sinteticamente: i) julgar irregulares as contas do Sr. Bruno Gavioli Cestario e da firma Farmasantos Comércio de Produtos Farmacêuticos Ltda., imputando-se-lhes, em solidariedade,  o débito apurado nos autos; ii) aplicar aos responsáveis a multa pecuniária insculpida no art. 57 da Lei 8.443/1992; e iii) remeter cópia do Acórdão que sobrevier ao Ministério Público da União. 
8.	O Parquet especializado, em parecer da lavra do Procurador Rodrigo Medeiros de Lima, anuiu à proposta da Secex/TCE. 
II
9. 	O PFPB, cujo objetivo é oferecer à população acesso a medicamentos considerados essenciais, de modo a diminuir o custo dos remédios no orçamento familiar, foi criado pela Lei 10.858/2004, e regulamentado pelo Decreto 5.090/2004.
10.	Inicialmente, o programa funcionava por meio de parceria com governos estaduais, prefeituras e instituições públicas, por intermédio da implantação de unidades próprias para o fornecimento dos remédios, sendo a Fundação Oswaldo Cruz - Fiocruz a responsável por operacionalizá-lo, mediante a execução de ações inerentes a¿ aquisição, estocagem e distribuição dos medicamentos. 
11.	No ano de 2006, o Ministério da Saúde - MS tornou possível a utilização da rede privada do comércio varejista de produtos farmacêuticos para o fornecimento de remédios no âmbito do PFPB, inciativa que foi denominada de "Aqui Tem Farmácia Popular".
12.	Nesse sentido, as farmácias e drogarias (de forma sintética, a diferença entre ambas reside no fato de as farmácias poderem manipular medicamentos, ao passo que as drogarias são estabelecimentos de dispensação de remédios) que aderem ao PFPB fornecem aos cidadãos, de forma gratuita, medicamentos para o tratamento da hipertensão, diabetes e asma. 
13.	Também são disponibilizados à população, com até 90% de desconto, medicamentos para a rinite, dislipidemia, doença de Parkinson, osteoporose, glaucoma, anticoncepcionais e fraldas geriátricas. Para cada venda realizada, o Ministério da Saúde reembolsa o comerciante de acordo com a tabela de referência de preços elaborada e disponibilizada em sítio eletrônico daquele órgão (http://portalms.saude.gov.br/acoes-e-programas/farmacia-popular/legislacao) .
14.	No ano de 2017, foi extinta a rede própria de fornecimento de medicamentos do PFPB, passando a iniciativa "Aqui Tem Farmácia Popular" - unicamente integrada pela rede privada - a ser o canal exclusivo para a obtenção de remédios no âmbito do Programa Farmácia Popular do Brasil.
15.	Nos termos do art. 10 da Portaria GM/MS 971/2012, vigente à época dos fatos, podem participar do PFPB Aqui Tem Farmácia Popular as farmácias e drogarias que atenderem aos seguintes critérios: i) requerimento e termo de adesão assinados pelo representante legal da empresa; ii) ficha cadastral preenchida; iii) inscrição no Cadastro Nacional de Pessoas Jurídicas - CNPJ; iv) registro na Junta Comercial; v) autorização para funcionamento emitida pela Agência Nacional de Vigilância Sanitária - Anvisa; vi) situação de regularidade com a Previdência Social; vii) farmacêutico responsável técnico com Certificado de Regularidade Técnica válido e emitido pelo Conselho Regional de Farmácia; viii) disponibilidade de equipamento eletrônico habilitado a emitir cupom fiscal e vinculado para o processamento das operações eletrônicas do Programa, assim como de sistema de gerenciamento eletrônico capaz de realizar requisições eletrônicas, por meio de interface web; e ix) pessoal treinado para atuar no programa, de acordo com as normas e procedimentos estabelecidos.
16.	Após a entrega da documentação e aprovação do Ministério da Saúde, os estabelecimentos da rede privada são autorizados a dispensarem os medicamentos subsidiados pelo PFPB mediante o fornecimento de login e senha de acesso ao Sistema Eletrônico de Autorizações - SEA.
17.	A sistemática de dispensação dos medicamentos ocorre pela apresentação no estabelecimento credenciado, por parte do cidadão interessado, do documento de identificação que contenha o número do Cadastro da Pessoa Física - CPF e da receita médica. 
18.	De posse de tais documentos, o comerciante credenciado, no momento da transação, acessa o Sistema Eletrônico de Autorização do MS e insere, dentre outros dados, o nome do paciente, o CPF, o nome do medicamento e a quantidade prescrita, o número da inscrição do médico no Conselho Regional de Medicina - CRM, a data de expedição da receita e o código de barras EAN (European Article Number) do remédio que será dispensado.
19.	Feita a inserção dos dados, o SEA calcula automaticamente o montante que será pago pelo Fundo Nacional de Saúde - FNS e o valor remanescente, o qual, se existente, deve ser pago pelo cliente no momento da compra. 
20.	Estando os dados corretos, o SEA gera a Autorização para Dispensação do Medicamento - ADM, evento que possibilita o depósito na conta da empresa privada das vendas subsidiadas pela União.
21.	Cumpre destacar que a modalidade Aqui Tem Farmácia Popular do PFPB tem natureza convenial, conforme dispõem a Portaria GM/MS 184/2011 e as normas que a sucederam, como a Portaria GM/MS 971/2012, a Portaria GM/MS 111/2016 e a Portaria de Consolidação GM/MS 5/2017, bem como a jurisprudência desta Corte (Acórdão 5259/2018-TCU-Primeira Câmara, relator ministro Vital do Rego) .
III
22. 	Como mencionei alhures, o Fundo Nacional de Saúde responsabilizou a firma Farmasantos Comércio de Produtos Farmacêuticos Ltda., o Sr. Bruno Gavioli Cestario e a Sra. Laize Gavioli dos Santos Ferreira pelo dano em foco. 
23.	A Secex/TCE, na instrução inicial destes autos, considerou cabível realizar a citação apenas do Sr. Bruno Gavioli Cestario e da empresa Farmasantos Comércio de Produtos Farmacêuticos Ltda., excluindo desta relação processual a Sra. Laize Gavioli dos Santos.
24.	De fato, conforme se nota da consulta efetuada ao Sistema CPF da Receita Federal do Brasil (peça 25) , a Sra. Laize Gavioli dos Santos Ferreira figura como sócia da firma acima indicada, sem, contudo, possuir poderes de administração, encargo concedido ao Sr. Bruno Gavioli Cestario.
25.	Nesse sentido, dado que a Sra. Laize Gavioli dos Santos Ferreira não participou das atividades administrativas que culminaram com o dano ao erário que ora se analisa, cumpre excluí-la do polo passivo desta TCE.
26.	Prosseguindo, anoto que a responsabilização levada a efeito pela unidade especializada está em alinho à jurisprudência desta Corte, no sentido de que, ao assinar o termo de adesão, a pessoa jurídica participante do "Aqui Tem Farmácia Popular" assume a responsabilidade de bem executar o programa, podendo os seus sócios - com poderes de gestão - ser  arrolados também como responsáveis solidários. 
27.	Transcrevo excerto do Voto condutor do Acórdão 2457/2019-TCU-Primeira Câmara (relator Ministro Vital do Rêgo) sobre o tema:
"16. Acerca da responsabilização solidária da pessoa jurídica com a pessoa física de seus sócios administradores, esta Corte já se posicionou por conferir o caráter convenial às avenças firmadas com farmácias e drogarias privadas pelo Programa Farmácia Popular do Brasil, o que corrobora o encaminhamento proposto, conforme trecho do voto que integrou o Acórdão 5259/2018-TCU-Primeira Câmara, a seguir transcrito:
'Com relação à matéria de fato, como bem ressaltou o MPTCU, a norma que instituiu o PFPB (art. 2º, inciso II, da Portaria 184/2011, sucedido pelo art. 2º, inciso II, Portaria 111/2016) atribuiu ao programa, expressamente, a natureza de convênio, por meio do qual é outorgado ao particular  (farmácia ou drogaria integrante da rede privada) a gestão de recursos públicos.
Assim, ao assumir voluntariamente o múnus público de gestão de recursos do PFPB, o particular se submete à obrigação de prestar contas, conforme disposto no artigo 70, parágrafo único, da Constituição, e, eventual responsabilização em caso mau uso dos recursos geridos, consoante dispõe o artigo 71, inciso II, da CF/1988.'"
28.	A matéria encontra-se sedimentada consoante o enunciado abaixo, colhido da ferramenta "jurisprudência selecionada", atinente aos Acórdãos 4.677/2020, relator ministro-substituto Augusto Sherman, 2.457/2019 e 5.259/2018, ambos de relatoria do ministro Vital do Rêgo, e todos da Primeira Câmara: 
"A pessoa jurídica que participa do Programa Farmácia Popular do Brasil (PFPB) assume a gestão de recursos públicos, submetendo-se à obrigação de prestar contas, conforme disposto no art. 70, parágrafo único, da Constituição Federal, e sujeitando-se a eventual responsabilização em solidariedade com seus administradores, caso configurado o mau uso dos recursos geridos, nos termos do art. 71, inciso II, da Lei Maior." 
IV
29.	De acordo com o Denasus, as irregularidades que ensejaram o débito em foco foram: 
	29.1. constatação 456299: registro da dispensação de medicamentos e/ou correlatos sem notas fiscais comprovando a aquisição - débito de R$ 97.780,13 (peça 6, pp. 6/8) ;
	29.2. constatação 456300: falta de apresentação de cupons vinculados e suas respectivas receitas médicas - débito de R$ 411,22 (peça 6, pp. 8/9) ; e
	29.3. constatação 456301: registro da dispensação de medicamentos e/ou correlatos em nome de pessoas falecidas - débito de R$ 1.026,14 (peça 6, pp. 10/11) .
30.	Haja vista que a empresa Farmasantos Comércio de Produtos Farmacêuticos Ltda. não se manifestou quanto ao chamamento desta Corte, deve ser considerada revel, dando-se prosseguimento ao processo, nos termos do art. 12, § 3º, da Lei 8.443/1992.
31.	Sua responsabilidade no débito em exame decorre do fato de não ter demonstrado, como citado na jurisprudência acima colacionada (item 28) , a regular aplicação dos recursos do PFPB.  
32. 	Noutro giro, o Sr. Bruno Gavioli Cestario, em suas alegações de defesa, apresentou a documentação constante das peças 38/41, as quais, sinteticamente, consubstanciam-se em notas fiscais e receitas médicas. 
33.	Tais documentos foram encaminhados ao Ministério da Saúde para que aquele órgão se pronunciasse acerca da possível elisão do débito em foco. 
34.	Em resposta, o Denasus, por meio do ofício constante da peça 60, apontou que os elementos carreados pelo responsável não possuíam o condão de alterar o entendimento manifestado no Relatório de Auditoria 16.676 (peça 6) , porquanto não guardavam relação com aqueles solicitados quando da realização do procedimento fiscalizatório.
35.	A inexistência de notas fiscais para comprovar a efetiva aquisição dos medicamentos do PFPB caracteriza afronta aos arts. 23, §§ 2º e 3º, 39 e 40, inciso I, da Portaria GM/MS 971/2012:
"Art. 23. Para a comercialização e a dispensação dos medicamentos e/ou correlatos no âmbito do PFPB, as farmácias e drogarias devem obrigatoriamente observar as seguintes condições:
 (...) 
§ 2º Caberá às farmácias e drogarias manter por um prazo de 5 (cinco) anos para apresentação, sempre que necessário, as notas fiscais de aquisição dos medicamentos e/ou correlatos do PFPB junto aos fornecedores, com arquivamento de 2 (duas) cópias, uma em meio físico e outra em meio magnético e/ou arquivo digitalizado, no próprio estabelecimento. 
§ 3º No caso de não ser possível a guarda das cópias dos documentos de que tratam os §§ 1º e 2º em meio magnético e/ou arquivo digitalizado no próprio estabelecimento, as farmácias e drogarias poderão arquivá-las em meio físico na respectiva empresa que a ela presta serviços contábeis ou em outro estabelecimento de sua preferência.
 (...) 
Art. 39. O MS solicitará ao estabelecimento credenciado, sempre que necessário, a prestação de informações detalhadas sobre as suas operações, cópia das prescrições, laudos ou atestados médicos, das notas fiscais, dos cupons fiscais e vinculados, amostra de material publicitário e demais documentos comprobatórios das autorizações realizadas, as quais deverão ser encaminhadas no prazo máximo de 10 (dez) dias.
Art. 40. O descumprimento de qualquer das regras dispostas nesta Portaria e seus Anexos pelas farmácias e drogarias caracteriza prática de irregularidade no âmbito do PFPB, considerando-se irregulares as seguintes situações, entre outras:
I - comercializar e dispensar medicamentos e/ou correlatos fora da estrita observância das regras de execução do PFPB, dispostas nesta Portaria;"
36.	Acerca de tal irregularidade - que representa 98,55% do débito apurado -, esta Corte possui entendimento de que a ocorrência, por afrontar os normativos acima dispostos, enseja dano ao erário. Precedentes: Acórdãos 4.476/2019 - Segunda Câmara (de minha relatoria) , 5.730/2020 - Segunda Câmara (relatora ministra Ana Arraes) , 6.115/2020 - Primeira Câmara (relator ministro Vital do Rêgo) e 6.167/2020 - Segunda Câmara (relator ministro Aroldo Cedraz) .
37.	O argumento apresentado pelo Sr. Bruno Gavioli Cestario - de que não teria mantido em boa guarda as notas fiscais em razão do prematuro encerramento das atividades de fato da empresa, bem como da ausência de suporte técnico pela empresa encarregada da gestão de informação da farmácia - não lhe socorre, eis que a sua linha de defesa corrobora a irregularidade mais expressiva constatada pelo Denasus na fiscalização realizada.
38.	Ao assumir o compromisso de participar do PFPB, caberia ao responsável ter ciência e dar cumprimento aos normativos aplicáveis à espécie. Não pode meramente tentar se esquivar de sua obrigação imputando a falha a outrem.  
39.	Sobre o registro da dispensação de medicamentos e/ou correlatos em nome de pessoas falecidas e a falta de apresentação de cupons vinculados e suas respectivas receitas médicas, o responsável não se pronunciou. 
40.	De forma conclusiva, na condição de participante do PFPB - Aqui Tem Farmácia Popular, o responsável tem o ônus de demonstrar a boa e regular aplicação dos recursos federais recebidos, a teor das disposições do bloco normativo composto pelos arts. 70, parágrafo único, da Constituição Federal, 93 do Decreto-lei 200/1967 e 66 do Decreto 93.872/1986, por meio de documentação idônea, que demonstre, de forma efetiva, os gastos efetuados e o nexo de causalidade entre as despesas realizadas e a verba federal.
41.	Haja vista que nos presentes autos o Sr. Bruno Gavioli Cestario não se desincumbiu da tarefa acima mencionada, entendo, na linha do parecer da unidade especializada e da manifestação do Ministério Público junto ao TCU, que as suas contas devem ser julgadas irregulares, com base no art. 16, inciso III, alíneas b e c, da Lei 8.443/1992, imputando-se-lhe, em solidariedade com a empresa Farmasantos Comércio de Produtos Farmacêuticos Ltda., o débito apurado, na forma indicada.
42.	Cumpre, ademais, diante da gravidade dos fatos narrados e da reprovabilidade da conduta dos responsáveis, impor-lhes a sanção pecuniária insculpida no art. 57 da Lei 8.443/1992.
43.	Cabe destacar, no que tange à prescrição da pretensão punitiva, que não há óbice ao sancionamento acima mencionado, eis que os fatos ensejadores do dano ocorreram entre os anos de 2012 e 2015 e o despacho ordinatório da citação é datado de 18/11/2019 (peça 28) , estando dentro, portanto, do prazo decenal de que tratou o Acórdão 1441/2016-TCU-Plenário (relator ministro Benjamin Zymler, redator ministro Walton Alencar Rodrigues) .   
44.	Oportuno, em adição, excluir a Sra. Laize Gavioli dos Santos Ferreira da presente relação processual, pois, embora não tenha sido citada nestes autos, sua responsabilidade fora fixada pela entidade que instaurou esta Tomada de Contas Especial. 
45.	Por fim, nos termos do § 7° do art. 209 do Regimento Interno/TCU, deve-se encaminhar cópia do Acórdão que sobrevier à Procuradoria da República no Estado do Paraná, para a adoção das medidas de sua alçada, bem como ao Fundo Nacional de Saúde, para ciência.  
	Ante o exposto, manifesto-me por que seja adotado o Acórdão que ora submeto a este Colegiado. 
T.C.U., Sala das Sessões, em 1º de dezembro de 2020.
MARCOS BEMQUERER COSTA
Relator